---
title: Cómo creé mi página web con blogdown
author: Sergio Olmos
summary: "Tutorial paso a paso de cómo creé mi página web personal con blogdown y el tema de Hugo Academic."
date: '2018-10-28'
slug: web_con_blogdown
categories: ["R"]
tags: ["R"]
image:
  caption: ''
  focal_point: ''
---

Después de muchas pruebas e intentos he decidido por fin publicar mi página web personal. Llevaba queriendo hacerlo desde hace meses, pero siempre lo dejaba para más adelante por una cosa o la otra. Que si no tenía tiempo, que si el tema (*theme*) no es perfecto, que si lo hago en inglés o en español... En realidad eran [excusas de un introvertido](https://www.johnmackintosh.com/2017-12-30-time-to-shine/) para no poner su trabajo a la vista de todos. 

Si utilizas R y RStudio como yo, parece que lo más cómodo y práctico es utilizar el fántastico paquete `blogdown` que utiliza Hugo para construir la página web. `blogdown` te permite crear y modificar la página desde RStudio. El e-book [*blogdown: Creating Websites with R Markdown*](https://bookdown.org/yihui/blogdown/) me ha sido de mucha ayuda a la hora de crear mi página.

Finalmente, de entre la multitud de [temas](https://themes.gohugo.io/) que hay disponibles, me decidí por el tema `academic` ya que contiene una muy completa [documentación](https://sourcethemes.com/academic/docs/) e incorpora básicamente todos los requerimientos necesarios para escribir sobre estadística:

* Posibilidad de escribir entradas en RMarkdown

* Soporte de $\LaTeX$ para notación matemática

* Muy flexible a la hora de personalizar la página

* Posibilidad de traducir toda la página a diferentes idiomas

***

## Paso a paso

A continuación detallo los pasos que he seguido para crear y publicar mi web.

### 1. Crear un repositorio en GitHub

Para publicar la página web utilizaremos Netlify, que nos permite sincronizar el repositorio remoto de nuestra web y actualizarla automáticamente^1. Por lo tanto vamos a necesitar crear un repositorio en nuestra cuenta de GitHub (GitBucket/GitLab). Si eres nuevo en esto del control de versiones, [Jenny Bryan](http://happygitwithr.com/) tiene un fantástico tutorial especialmente escrito para usuarios de RStudio.

Así pues, creamos el repositorio en nuestra cuenta de GitHub y copiamos la URL del repositorio a través del botón *Clone or download*:


A continuación, creamos un proyecto nuevo en RStudio y seleccionamos la opción de *Version Control*. Introducimos la dirección URL de nuestro repositorio que copiamos al portapapeles anteriormente y creamos nuestro nuestro proyecto:


Ahora nuestro repositorio remoto y nuestro repositorio local están conectados y podremos mandar los cambios que hagamos en RStudio a nuestro repositorio remoto en GitHub (y viceversa).

### 2. Construir la estructura de la web con `blogdown`

En RStudio, instalamos el paquete `blogdown` y posteriormente Hugo:
```{r, eval = FALSE}
install.packages("blogdown")
blogdown::install_hugo()
```

A continuación creamos la estructura de la web escribiendo en la consola:
```{r, eval = FALSE}
blogdown::new_site(theme = "gcushen/hugo-academic")
```

Si quisieramos utilizar otro tema de Hugo simplemente cambiamos `gcushen/hugo-academic` por el `usuario/repo` correspondiente a la página del repositorio en GitHub.

### 3. Personalizar la página

Una vez creada la estructura de la página web, podemos utilizar el *Addin* de RStudio *Serve site* para visualizar nuestra web dentro de RStudio o en nuestro navegador. Esto básicamente llama la función `blogdown::serve_site()`. Ahora cada vez que guardemos algún cambio podremos ver interactivamente cómo queda en nuestra web.

Al utilizar `blogdown::new_site(theme = "gcushen/hugo-academic")` se crean una serie de archivos que se corresponden con una página web ejemplo que podemos modificar a nuestro gusto.

Lo primero que querremos modificar será el archivo `config.toml`. Examina el archivo y modifica todo lo que quieras. Por ejemplo, busca los siguientes campos en el archivo y modifícalos con tus datos:
```{toml}
title = "Sergio Olmos"

#==============================================================

[params]
  # AUTHOR SETUP

  # Your details.
  name = "Sergio Olmos Pardo"
  role = "Statistician and Basketball Player"

  # Organizations/Affiliations.
  #   Separate multiple entries with a comma, using the form: `[ {name="Org1", url=""}, {name="Org2", url=""} ]`.
  organizations = [ { name = "Biostatech", url = "http://biostatech.com" } ]
  
#==============================================================
   
[[params.social]]
    icon = "twitter"
    icon_pack = "fab"
    link = "//twitter.com/solmos41"
```

